【裁判字號】    92,上訴,3238
【裁判日期】    921107
【裁判案由】    偽造有價證券等
【裁判全文】
臺灣高等法院刑事判決                          九十二年度上訴字第三二三八號
    上  訴  人
    即  被  告  乙○○
    選任辯護人  曹運蘭律師
右上訴人因偽造有價證券等案件，不服臺灣板橋地方法院九十二年度訴字第四九七號
，中華民國九十二年七月三十日第一審判決（起訴案號：臺灣板橋地方法院檢察署九
十一年度偵緝字第八九一號），提起上訴，本院判決如左：
    主  文
上訴駁回。
    事  實
一、乙○○與甲○○於民國八十七年十二月間為任職於臺北市○○○路二一六號郵政
    儲金匯業局之同事。乙○○竟意圖為自己不法之所有，並基於概括之犯意，先於
    八十七年十二月五日，在上開辦公處所，佯稱其友人「魏讚華」急需用錢，而向
    甲○○借款新臺幣（下同）一百萬元，使甲○○誤信為真，陷於錯誤，如數交付
    一百萬元予乙○○，乙○○並於數日後，基於意圖供行使之用及行使偽造私文書
    之概括之犯意，未經「魏讚華」同意，在不詳地點，偽刻「魏讚華」之印章一枚
    後，持之蓋用以偽造「魏讚華」印文於票號為0000000號至000000
    0號 (原判決誤載為至0000000號，應予更正）共十張本票之發票人欄，
    且偽造「魏讚華」之署名於該十張本票之發票人欄，填載發票日為八十七年十二
    月五日、票面金額各為壹拾萬元整等字樣（詳如附表一所示），完成發票手續而
    偽造有價證券，又於乙紙記載魏讚華向甲○○借款一百萬元之借據，偽造「魏讚
    華」印文及署名各一枚於「借款人」欄內，而偽造借據之私文書，足生損害於「
    魏讚華」本人，再將上開偽造本票及借據持往同前辦公處所，行使交付予甲○○
    ，以為日後清償借款之擔保及借款憑證；乙○○又於同年十二月十九日，在同前
    辦公處所，佯稱其友人「廖桃」急需用錢，而向甲○○借款二十萬元，使甲○○
    誤信為真，陷於錯誤，如數交付二十萬元予乙○○，乙○○並於數日後，未經「
    廖桃」之同意，在不詳地點，偽刻「廖桃」之印章一枚後，在其臺北縣中和市○
    ○路一四一巷二十八號四樓住處，持之蓋用以偽造「廖桃」印文於票號為000
    0000號本票之發票人欄，且偽造「廖桃」之署名於該本票之發票人欄，並填
    載發票日為八十七年十二月十九日、票面金額為貳拾萬元整等字樣（詳如附表二
    所示），完成發票手續而偽造有價證券，又於乙紙記載廖桃向甲○○借款二十萬
    元之借據，偽造「廖桃」印文及署名各一枚於「借款人」欄內，而偽造借據之私
    文書，足生損害於「廖桃」本人，再將上開偽造本票及借據持往同前辦公處所，
    行使交付予甲○○，以為日後清償借款之擔保及借款憑證。乙○○詐得一百二十
    萬元款項後，實際供己花用，嗣因屆期乙○○均托詞無法找到魏讚華及廖桃，而
    未能返還借款，甲○○始知受騙。
二、案經告訴人甲○○訴請及臺北縣政府警察局中和分局報請臺灣板橋地方法院檢察
    署檢察官偵查起訴。
    理  由
一、訊據上訴人即被告乙○○，坦承於右揭時、地分別以「魏讚華」、「廖桃」名義
    ，向告訴人甲○○借得一百萬元及二十萬元，並以渠等名義簽發本票、出具借據
    交由告訴人收執，惟矢口否認有偽造文書、詐欺及偽造有價證券之犯行，辯稱：
    伊雖以「魏讚華」、「廖桃」之名向告訴人借款，但因該等名字是被告之別名，
    並非另有其人，實際上借款之人即是被告，自無足生損害於「魏讚華」及「廖桃
    」可言，尚與偽造文書之要件不合；且伊未曾否認積欠告訴人借款，並按期支付
    利息，設法籌錢分期償還，足證確無詐騙之意圖及行為；另以「魏讚華」、「廖
    桃」名義簽發本票，因係使用自己之別名，是否構成偽造有價證券，不無可疑，
    且伊因法律認知有誤，確無偽造有價證券之故意云云。
二、經查：
    (一)右揭事實，業據告訴人甲○○指訴綦詳，並有「魏讚華」名義之本票十張、
        借據一紙及「廖桃」名義之本票一張、借據一紙（以上均影本）在卷可證。
        而原審命被告當庭書寫「廖桃」、「魏讚華」簽名五次 (第一審卷第七二頁
        ），供核對卷附如附表一、二所示本票及附表三所示借據 (偵字卷第九─十
        六頁）上之「廖桃」、「魏讚華」署名，其中「廖桃」部分之筆劃、字形，
        肉眼即可見其相同，而「魏讚華」部分雖有差異，此或係被告故意作假所致
        。況被告於本院審理時，均坦承有前揭簽發本票及出具借據之事。
    (二)被告於偵查中供稱：「 (魏讚華)是朋友，但現在人找不到，當時是介紹魏
        跟告訴人借錢，結果現在找不到魏」、「 (廖桃)是我的同學，情形跟魏讚
        華一樣」（偵緝卷第二四頁反面），分指「魏讚華」、「廖桃」是其朋友及
        同學。原審法院訊以：「這二筆錢是你要借的還是魏及廖要借的？」據答：
        「是他們二人 (指魏讚華、廖桃）要借的，不是我要借的，我有跟告訴人說
        是他們二人要借的。」 (第一審卷第六八─六九頁），已明指是「魏讚華」
        、「廖桃」要向告訴人借款。被告嗣於本院審理時改稱，「魏讚華」、「廖
        桃」是被告的別名，實際上借款人即為被告本人云云，非但與其前揭所供歧
        異，且一般使用別名者，均會保有自己之姓氏，衡情焉有另改姓「魏」、「
        廖」之理？況告訴人甲○○亦指被告當時係佯稱「魏讚華」、「廖桃」需錢
        週轉而向其借款，足見被告前揭所辯，不足採信。
    (三)被告假借友人「魏讚華」、「廖桃」因需錢週轉，向告訴人借款，並偽造「
        魏讚華」、「廖桃」名義之本票及借據，交付告訴人收執，以為日後清償借
        款之擔保及憑證，致告訴人信以為真，陷於錯誤，而借予金錢，顯有詐欺之
        犯行。另被告與「魏讚華」、「廖桃」並非同一主體，不具同一性，竟擅冒
        渠等名義簽發本票、書寫借據，其有偽造有價證券及偽造私文書之犯行，亦
        甚明顯。至被告所謂支付利息、分期償還一節，並未舉證以實其說，且為告
        訴人甲○○所否認 (第一審卷第十七─十八頁），自不影響其詐欺犯行之成
        立。
    (四)綜上所述，被告前揭所辯，無非事後卸責之詞，不足採信。本案事證明確，
        被告之犯行，堪予認定。
三、按行使偽造有價證券，以取得票面價值之對價，固不另論詐欺罪，但如以偽造之
    有價證券供作擔保或作為新債清償而借款，則其借款之行為，為行使有價證券以
    外之另一行為，其間有方法結果關係，應論以詐欺罪之牽連犯。又同時偽造同一
    被害人之多張支票時，其被害法益仍僅一個，不能以其偽造之支票張數，計算其
    法益（最高法院七十三年台上字第三六二九號判例意旨參照）。核被告乙○○所
    為，係犯刑法第二百零一條第一項偽造有價證券罪、第二百十六條、第二百十條
    行使偽造私文書罪及第三百三十九條第一項之詐欺取財罪。被告偽造被害人印章
    蓋用以偽造印文及偽造署押於本票之行為，為其偽造有價證券之部分行為，且其
    行使偽造有價證券之低度行為復為偽造有價證券之高度行為所吸收，均不另論罪
    。又被告偽造被害人印文及署押於借據之行為，係偽造私文書之階段行為，不另
    論罪，被告偽造私文書後，復持以行使，偽造之低度行為為行使之高度行為所吸
    收，僅論以行使偽造私文書罪。至被告偽造「廖桃」本票部分 (原判決漏論應予
    補充）及偽造「廖桃」、「魏讚華」印章蓋用以偽造印文於本票及借據部分，雖
    未據公訴人起訴，惟因各與上開偽造有價證券罪及行使偽造私文書罪間，有裁判
    上或實質上一罪關係，自得併予審判。又被告先後二次偽造有價證券、行使偽造
    私文書及詐欺取財行為，均時間緊接，各犯罪構成要件相同，顯皆係基於概括之
    犯意為之，應依連續犯之規定，各論以一罪，並加重其刑。被告所犯上開偽造有
    價證券、行使偽造私文書及詐欺取財三罪間，有方法結果之牽連關係，為牽連犯
    ，應從一重之偽造有價證券罪處斷。
四、被告偽造如附表一、二所示之「魏讚華」本票十張及「廖桃」本票一張，應依刑
    法第二百零五條之規定宣告沒收，本票發票人欄所偽造之「魏讚華」、「廖桃」
    印文及署押，已因該等本票之沒收而包括在內，毋庸另為沒收之諭知（最高法院
    六十三年度台上字第二七七０號判例可資參照），又偽造如附表三所示借據上「
    借款人」欄內之「魏讚華」印文、署押各一枚及「廖桃」印文、署押各一枚，應
    依刑法第二百十九條之規定宣告沒收，該二紙借據因已移轉予告訴人收執，不予
    宣告沒收，另被告偽造之「魏讚華」、「廖桃」印章二枚，未扣案，且時隔四年
    多，被告並供承該「廖桃」印章已不見了等語（第一審卷第七九頁），該二枚印
    章應已滅失，自不併予宣告沒收。
五、原判決以被告罪證明確，適用刑法第五十六條、第二百零一條第一項、第二百十
    六條、第二百十條、第三百三十九條第一項、第五十五條、第二百零五條、第二
    百十九條、罰金罰鍰提高標準條例第一條前段之規定，審酌被告偽造有價證券持
    以行使，擾亂社會經濟秩序，及其犯罪之動機、目的、手段與犯後態度等一切情
    狀，量處有期徒刑三年一月，並依前揭說明諭知如附表一、二所示之本票十一張
    及如附表三所示之「魏讚華」、「廖桃」印文、署押共四枚均予沒收，經核並無
    違誤，量刑亦稱允當。被告提起上訴，仍執前詞，否認犯罪，指摘原判決不當，
    為無理由，應予駁回。
據上論斷，應依刑事訴訟法第三百六十八條，判決如主文。
本案經檢察官郭啟東到庭執行職務。
中       華       民      國     九十二     年    十一    月    七    日
                                  台灣高等法院刑事第九庭
                                      審判長法  官  官  有  明
                                            法  官  周  盈  文
                                            法  官  洪  曉  能
右正本證明與原本無異。
如不服本判決，應於收受送達後十日內向本院提出上訴書狀，其未敘述上訴之理由者
並得於提起上訴後十日內向本院補提理由書（均須按他造當事人之人數附繕本）。
                                            書記官  劉  文  美
中       華       民      國     九十二     年    十一    月    十     日
本案論罪科刑主要法條：
中華民國刑法第二百零一條
意圖供行使之用，而偽造、變造公債票、公司股票或其他有價證券者，處
三年以上十年以下有期徒刑，得併科三千元以下罰金。
行使偽造、變造之公債票、公司股票或其他有價證券，或意圖供行使之用
，而收集或交付於人者，處一年以上七年以下有期徒刑，得併科三千元以
下罰金。
中華民國刑法第二百一十條
偽造、變造私文書，足以生損害於公眾或他人者，處五年以下有期徒刑。
中華民國刑法第二百一十六條
行使第二百十條至第二百十五條之文書者，依偽造、變造文書或登載不實
事項或使登載不實事項之規定處斷。
中華民國刑法第三百三十九條
意圖為自己或第三人不法之所有，以詐術使人將本人或第三人之物交付者
，處五年以下有期徒刑、拘役或科或併科一千元以下罰金。
以前項方法得財產上不法之利益或使第三人得之者，亦同。
前二項之未遂犯罰之。
附表一：
┌───┬────────┬─────┬─────┬─────┐
│張 數 │票            號│發  票  人│票面金額  │發  票  日│
├───┼────────┼─────┼─────┼─────┤
│十 張 │ＴＨ0000000     │魏讚華    │十萬元    │87.12.05  │
│      │    至          │          │          │          │
│      │ＴＨ0000000     │          │          │          │
└───┴────────┴─────┴─────┴─────┘
 附表二：
┌─────┬─────┬─────┬──────┬─────┐
│發 票 人  │發 票 日  │到 期 日  │票      號  │票面金額  │
│          │          │          │            │          │
├─────┼─────┼─────┼──────┼─────┤
│廖    桃  │87.12.19  │88.07.19  │ＴＨ0000000 │二十萬元  │
│          │          │          │            │          │
└─────┴─────┴─────┴──────┴─────┘
 附表三：
┌───┬─────────┬─────────┬─────────┐
│編 號 │  私文書名稱      │  偽造印文及署名  │   記載日期       │
│      │                  │                  │                  │
├───┼─────────┼─────────┼─────────┤
│  一  │  借       據     │借款人欄：「魏讚華│ 八十七年十二月五 │
│      │  （一百萬元）    │」印文及署名，各一│ 日               │
│      │                  │枚                │                  │
├───┼─────────┼─────────┼─────────┤
│  二  │  借       據     │借款人欄：「廖桃」│ 八十七年十二月十 │
│      │  （二十萬元）    │印文及署名，各一枚│ 九日             │
  ───  ─────────  ─────────  ─────────


司法院資訊處製作；財團法人民間司法改革基金會備份。
